臺灣宜蘭地方法院民事判決　　　　　　　　　　　　　　九十三年度訴字第六三號
　　原　　　告　己○○
　　訴訟代理人　庚○○
　　　　　　　　乙○○
　　　　　　　　林世超律師
　　被　　　告　丙○○
　　訴訟代理人　壬○○
　　被　　　告　戊○○
　　右二人共同
　　訴訟代理人　曾威龍律師
右當事人間所有權移轉登記事件，本院於九十三年十一月二日言詞辯論終結，判決如
下：
    主  文
被告丙○○應將坐落如附表一所示土地之所有權各移轉登記應有部分五分之一予原告
。
被告戊○○應將坐落如附表二所示土地之所有權各移轉登記應有部分五分之一予原告
。
訴訟費用由被告負擔。
    事實及理由
一、按訴狀送達後，原告不得將原訴變更或追加他訴。但減縮應受判決事項之聲明者
    ，不在此限。民事訴訟法第二百五十五條第一項第三款定有明文。原告本起訴主
    張被告丙○○應將其所有坐落如附表一所示土地各移轉登記應有部分五分之一予
    原告；被告戊○○應將其所有坐落如附表二所示土地及坐落宜蘭縣宜蘭市○○段
    一四九０地號土地所有權各移轉登記應有部分五分之一予原告等情。嗣於本院審
    理時減縮聲明請求為被告應分別將附表一、二所示土地所有權各移轉登記應有部
    分五分之一予原告，是此僅屬減縮應受判決事項之聲明，依前述說明，於法尚無
    不合，應予准許。
二、本件原告起訴主張：兩造於民國七十六年四月十五日與其兄弟即訴外人林連茂、
    丁○○五人共同簽訂協議書（以下簡稱系爭協議書），約定如附表一、二所示土
    地雖分別以被告為登記名義人，然實際權利仍屬兩造與其他兄弟五人所共有，而
    各有應有部分五分之一，僅分別信託登記為被告所有，而原告已於九十三年一月
    十五日以起訴狀繕本之送達被告代為終止信託關係之意思表示，是兩造之信託關
    係業已終止，爰依終止信託關係後之土地返還請求權，聲明請求被告應分別將如
    附表一、二所示土地之所有權各移轉登記應有部分五分之一予原告。並聲明如主
    文所示。
三、被告則以：系爭協議書之簽立係源自兩造與林連茂、丁○○於六十五年四月十六
    日共同簽立之分鬮合約書（以下簡稱系爭分鬮書），而系爭分鬮書後附財產明細
    與系爭協議書後附未分配財產明細表所示不動產是可區分為先人之遺產與個人努
    力創業成果而得者，亦即原告請求之土地標的中如附表一編號三、四及附表二所
    示土地，或為被告丙○○因拍賣程序取得後經重劃、或為被告分別於四十二年間
    因政府實施耕者有其田條例而獨自取得，是此因個人努力創業而得之土地，即非
    原告所主張與被告間存有信託關係，即系爭協議書非如原告所主張全然為信託之
    性質，而是信託與贈與之混合契約；退步言，系爭協議書係於七十六年間訂立，
    原告迄今才為請求亦已罹於時效；又系爭協議書中屬個人努力創業取得後而贈與
    原告之部分，亦因贈與人已撤銷贈與之意思表示，是原告之請求亦無理由；此外
    ，依系爭分鬮書所載，原告就附表一、二所示土地之權利，應以土地出售處分之
    條件成就時才取得，而附表一、二所示土地目前均未出售或處分，是原告請求當
    無理由等語為辯。並聲明請求駁回原告之訴。
四、原告主張如附表一、二所示土地目前分別登記為被告所有，而兩造亦簽立有系爭
    協議書等情，業據提出土地登記謄本、系爭協議書影本等為證，且為被告不爭執
    ，堪信原告此部分主張可採。原告進而主張，依系爭協議書所載，如附表一、二
    所示之土地，原告有應有部分五分之一之所有權，僅分別信託登記於被告名下，
    而原告已終止兩造之信託關係，爰依終止信託關係後之土地返還請求權，請求如
    聲明所示。被告則否認之，並以前詞為辯。是經兩造整理後，確認本件應斟酌之
    爭點為：（一）六十五年四月十六日之系爭分鬮書、七十六年四月十五日之系爭
    協議書之法律性質為何？（究為信託關係抑或贈與關係？亦即系爭分鬮書與系爭
    協議書所載內容之當事人真意為何？）（二）原告請求被告應分別將如附表一、
    二所示土地所有權各移轉登記應有部分五分之一予原告有無理由？茲就上開爭點
    分述如下：
五、爭點一：系爭分鬮書與系爭協議書之法律性質為何？
（一）經查，系爭協議書首段載明：「查后開土地係於民國六十五年四月十六日兄弟
      分鬮合約書所載之不動產，由於土地重劃及公共設施分割致與分鬮合約書內所
      載之標示不符，雖后開土地之所有權人名義以丙○○、戊○○、丁○○、林連
      茂登記，惟實際權利仍屬兄弟五人各擁有持分伍分之壹‧‧‧」等情，顯見兩
      造就渠等家產分鬮事宜，已早於六十五年四月十六日與其他兄弟共同簽立分鬮
      合約書，而原告對此亦不爭執，是被告抗辯原告據以主張權利之系爭協議書係
      源自系爭分鬮書，應屬可採，是本院判斷系爭協議書之法律性質為何？即應就
      系爭分鬮書為一併審究。
（二）按解釋契約，固須探求當事人立約時之真意，不能拘泥於契約之文字，但契約
      文字業已表示當事人真意，無須別事探求者，即不得反捨契約文字而更為曲解
      ，最高法院十七年上字第一一一八號判例著有明文。依系爭分鬮書記載：「茲
      為連木、連明、連富、連茂、連賜等兄弟俱各長大成人成家立業各自奮發前程
      將先父遺下暨兄弟共同創造基業部分分發各自執掌開列明細如后‧‧‧尚有保
      留土地及房屋雖屬個人名義實係兄弟五人共有，此後出售處分時兄弟五人均分
      之」等文字，此有原告不爭執之系爭分鬮書存卷可參；又系爭協議書亦載明：
      「查后開土地係於民國六十五年四月十六日兄弟分鬮合約書所載之不動產，由
      於土地重劃及公共設施分割致與分鬮合約書內所載之標示不符，雖后開土地之
      所有權人名義以丙○○、戊○○、丁○○、林連茂登記，惟實際權利仍屬兄弟
      五人各擁有持分伍分之壹‧‧‧」等文字，是依系爭分鬮書或系爭協議書之契
      約文字記載，均已表明系爭分鬮書、系爭協議書末頁所附之財產明細與未分配
      財產明細表所示不動產其產權雖以個人名義登記，然實際權利實屬兩造與其他
      兄弟即丁○○、林連茂所共有而各有應有部分五分之一之所有權，應無疑義。
      再者，證人即草擬與製作系爭協議書之土地代書癸○○亦於本院審理時證稱：
      「‧‧‧（系爭協議書所附之未分配財產明細表所示土地）雖然登記在某一個
      人名下，但是還是兄弟五人所有，如果有賣，要五個人均分，這是當事人的合
      意‧‧‧」等語，足見兩造與其兄弟即林連茂、丁○○於上揭時間共同簽立系
      爭分鬮書與系爭協議書之真意，確實是認為系爭分鬮書或系爭協議書後附之財
      產明細或未分配財產明細表所示土地，並非為某一特定人所獨有，而係兩造與
      其兄弟間共有，僅以特定人為登記名義人而已，應可確定。
（三）被告雖辯稱附表一編號三、四及附表二所示土地分別為被告丙○○拍賣取得及
      於四十二年間因耕者有其田條例之實施而取得，均屬個人努力而取得之財產，
      雖個人不願計較，願分配予其他兄弟，然此屬贈與性質，故就附表一編號三、
      四及附表二所示土地，兩造間應屬贈與關係，而非信託關係云云。惟查，系爭
      分鬮書首段已載述後附財產明細，除有先人遺下外，尚有兄弟共同創造基業等
      情，已如前述。且兩造與其兄弟即林連茂、丁○○於簽立系爭分鬮書時，並未
      特別區分何筆土地屬「先人遺下」者、何筆土地屬「兄弟共同創造基業」者。
      是被告辯稱系爭分鬮書或系爭協議書所附之財產明細所示土地因「先人遺下」
      或「兄弟個人取得」之不同來源，而應異其法律性質，實乏依據。再者，系爭
      分鬮書既載明「兄弟共同創造基業」，即與被告辯稱所謂「個人己力取得」者
      不同，是被告辯稱如附表一編號三、四及附表二所示土地為被告個人己力取得
      ，與原告間並不存有信託關係云云，顯與系爭分鬮書或系爭協議書之契約文字
      所載不符。此外，證人即兩造之兄弟丁○○、姊妹林棉、辛○、甲○○亦於本
      院審理時就渠等兄弟於分家前均是大哥丙○○綜理家務、財務，渠等兄弟姊妹
      與其母親同居共財，並無私人財產一節證述甚詳，是以證人丁○○、林棉、辛○、甲○○與兩造間均同為兄弟姊妹關係，除無刻意偏袒一造外，所為證言與
      前述系爭分鬮書所載「兄弟共同創造基業」一詞之意旨亦相符，是證人此部分
      所言應當可採。是被告仍執前詞為辯，當無足採。
（四）綜上，按信託法於八十五年一月二十六日公布前，民法雖無關於信託行為之規
      定，然因私法上法律行為而成立之法律關係，非以民法有明文規定者為限，苟
      法律行為之內容不違反強行規定或公序良俗，即應賦予法律上之效力。而實務
      上認為信託行為，係指委託人授與受託人超過經濟目的之權利，而僅許可其於
      經濟目的範圍內行使權利之法律行為而言。附表一編號一、二所示土地原為兩
      造之父所有，為先父所遺下之財產，為兩造不爭執，而附表一編號三、四及附
      表二所示土地則為兩造與其兄弟間同居共財之狀況下所共同取得，亦如前述，
      而為兩造與其兄弟丁○○、林連茂等所共有之財產，僅分別以被告名義登記，
      惟兩造與其兄弟丁○○、林連茂於上揭時地不僅分別簽立系爭分鬮書與系爭協
      議書就如附表一、二所示土地確認為兩造及其兄弟間五人共有，有應有部分各
      五分之一之所有權，更另於系爭協議書約定將來「土地分盈或產權更易亦應按
      五等分均攤，持有名義人不得藉任何理由要求補償」等語，即與信託法公布前
      實務上所認定信託行為相符，自應賦予法律上之效力，是原告主張兩造間就如
      附表一、二所示土地存有信託關係，應屬可採。
六、爭點二、原告請求被告應分別將如附表一、二所示土地之所有權各移轉登記應有
    部分五分之一予原告，有無理由？
（一）按本於信託契約終止後之法律關係，請求受託人返還信託物，其請求權時效應
      自終止時起算，非自信託關係成立當時起算。最高法院八十年度台上字第九二
      七號民事判決可資參考。查兩造所簽立之系爭協議書其法律性質係屬信託關係
      ，已如前述，而原告於九十三年一月十五日具狀提起本訴，並以起訴狀繕本之
      八日送達被告，此有送達證書存卷可參，則依前述說明，原告行使信託關係終
      止後之土地返還請求權其消滅時效當應自終止時起算，是被告抗辯原告請求已
      罹於時效，並非可採。另系爭協議書之法律性質既非如被告抗辯有贈與之性質
      存在，亦如前述，是被告抗辯系爭協議書簽立迄今已逾十五年，而罹於請求之
      時效，亦非可採。
（二）被告復抗辯原告請求如附表一編號三、四及附表二所示土地於兩造間應屬贈與
      關係，而非系爭協議書中信託關係之標的；且如附表一、二所示土地，其中部
      分土地並未見記載於系爭分鬮書後附財產明細中云云。經查，雖如附表一、二
      所示土地標示部分與系爭協議書後附未分配土地明細表標示部分不同，然於七
      十三年六月三十日分割自宜蘭縣宜蘭市○○段五四地號土地之附表一編號一、
      二所示土地；於七十年六月二日分割自宜蘭市○○段一二０六地號土地之同段
      一二０六之四地號土地，續於八十三年五月三十一日重劃之附表一編號三所示
      土地；於七十五年五月二十三日分割自宜蘭市○○段一一四一地號土地之同段
      一一四一之三地號土地，續於八十三年三月二十五日重劃之附表一編號四所示
      土地；於七十五年五月二十三日因分割增加宜蘭市○○段一一五三之一、一一
      五三之二、一一五三之三、一一五三之四地號土地、八十三年三月二十五日合
      併上開地號土地為同段一一五三地號，續於八十三年三月二十五日重測之附表
      二編號一所示土地；於七十五年五月二十三日分割後之宜蘭市○○段一一三六
      地號土地，續於八十三年三月二十五日重劃之附表二編號二所示土地，此有土
      地登記謄本可參，均為土地因分割或重劃之原因而導致目前土地標示與當初系
      爭協議書後附未分配土地明細表所載土地標示不同，就土地標的本身而言則屬
      同一，並均已記載於系爭協議書後附之未分配財產明細表，屬系爭協議書所包
      括之土地標的，堪可認定。且系爭協議書既為兩造間信託關係之文書，如附表
      一、二所示土地當為系爭協議書所約定信託關係之標的，並非如被告所辯如附
      表一編號三、四及附表二所示土地為兩造間贈與關係之標的。此外，縱使如附
      表一編號一、二、三及附表二編號二部分土地當初並未於系爭分鬮書中之後附
      財產明細中顱列，惟兩造與其兄弟間既然於七十六年四月十五日由於「六十五
      年日月十六日兄弟分鬮合約書所載不動產由於土地重劃及公共設施分割致與分
      鬮合約書所載之標示不符」（見系爭協議書所載）之原因，而另於系爭協議書
      最末另列前揭未分配財產明細表，並進而就產權歸屬一事再為確認，足見系爭
      協議書於兩造及其兄弟間已屬一獨立之契約。再者，證人癸○○亦於本院審理
      時證稱上揭附於系爭協議書後之未分配土地明細表係依當事人所提出之土地資
      料經核對後為記載等語，更見兩造與其兄弟於簽立系爭協議書時確實同意將包
      括如附表一、二所示土地列於系爭協議書中後附未分配財產明細表內，而屬前
      述信託關係之標的。
（三）被告復辯稱依系爭分鬮書所載，需如附表一、二所示之土地出售處分時，才有
      均分之問題，故原告前揭請求應以出售處分如附表一、二所示之土地為條件，
      如未出售處分時，則條件因未成就，原告請求應無理由云云。然查，系爭分鬮
      書不僅載有「尚有保留土地及房屋雖屬個人名義實係兄弟五人共有」等文字、
      系爭協議書亦重申「後開土地之所有權人名義以丙○○、戊○○、丁○○、林
      連茂登記，惟實際權利仍屬兄弟五人各擁有持分五分之一之權利與義務」，是
      原告就附表一、二所示土地之權利取得並非以如附表一、二所示土地出售處分
      此一條件成就為要件，至為明顯。且系爭協議書如前所述為兩造與其兄弟間一
      獨立之契約，系爭協議書亦未約定需土地出售處分之條件成就時，原告才取得
      就附表一、二所示土地應有部分之權利，是被告上述所辯，亦難採為對其有利
      之認定。
（四）基此，按信託關係對於受託人自有隨時終止信託契約之權利。本件原告以起訴
      狀繕本之送達並為終止信託關係之意思表示，並經分別合法送達於被告，已如
      前述，自已發生合法終止之效力。從而原告依終止信託關係後之土地返還請求
      權，請求被告就附表一、二所示土地所有權各移轉登記應有部分五分之一，則
      有理由。
七、依前所述，原告主張系爭協議書係屬信託關係之性質，而如附表一、二所示土地
    雖分別以被告名義登記，然實際所有權則屬兩造與其兄弟丁○○、林連茂等人共
    有，而各有應有部分五分之一等情，則屬可採，被告前述所辯則無理由。是原告
    既已合法終止兩造間信託關係，已如前述，是原告依信託關係終止後之返還請求
    權，請求被告丙○○應將坐落如附表一所示土地之所有權各移轉登記應有部分五
    分之一予原告；請求被告戊○○應將坐落如附表二所示土地之所有權各移轉登記
    應有部分五分之一予原告，為有理由，均應予准許。
八、訴訟費用負擔之法條：民事訴訟法第七十八條、第八十五條第一項前段。
中　　　華　　　民　　　國　　九十三　　年　　十一　　月　　　十六　　　日
                                  臺灣宜蘭地方法院民事庭
                                  法      官   蔡仁昭
右正本與原本無異。
如不服本判決，應於判決送達後廿日內向本院提出上訴(應附繕本)。
中　　　華　　　民　　　國　　九十三　　年　　 十一 　　月　　 十六 　　日
                                  法院書記官   陳憲文
附表一
  ┌──┬──────────────┬──────┬──────────┐
  │編號│土地坐落                    │登記名義人  │備註                │
  ├──┼──────────────┼──────┼──────────┤
  │一  │宜蘭縣宜蘭市○○段五四之二七│丙○○      │權利範圍全部        │
  │    │地號                        │            │面積：一百十七平方公│
  │    │                            │            │尺                  │
  ├──┼──────────────┼──────┼──────────┤
  │二  │宜蘭縣宜蘭市○○段五四之四九│同右        │權利範圍全部        │
  │    │地號                        │            │面積：一百十四平方公│
  │    │                            │            │尺                  │
  ├──┼──────────────┼──────┼──────────┤
  │三  │宜蘭縣宜蘭市○○段七四八地號│同右        │權利範圍全部        │
  │    │                            │            │面積：八十四點四六平│
  │    │                            │            │方公尺              │
  ├──┼──────────────┼──────┼──────────┤
  │四  │宜蘭縣宜蘭市○○段八０四地號│同右        │權利範圍全部        │
  │    │                            │            │面積：二百十四點三七│
  │    │                            │            │平方公尺            │
  └──┴──────────────┴──────┴──────────┘
附表二
  ┌──┬──────────────┬──────┬──────────┐
  │編號│土地坐落                    │登記名義人  │備註                │
  ├──┼──────────────┼──────┼──────────┤
  │一  │宜蘭縣宜蘭市○○段七八七地號│戊○○      │權利範圍全部        │
  │    │                            │            │面積：五百三十一點一│
  │    │                            │            │三平方公尺          │
  ├──┼──────────────┼──────┼──────────┤
  │二  │宜蘭縣宜蘭市○○段七八０地號│同右        │權利範圍全部        │
  │    │                            │            │面積：一百八十四點八│
  │    │                            │            │二平方公尺          │
  └──┴──────────────┴──────┴──────────┘
